臺灣高等法院民事判決
109年度重上更一字第118號
上  訴  人  國寶人壽保險股份有限公司
法定代理人  林國彬（即財團法人保險安定基金代表人）
訴訟代理人  鄧敏雄律師
被  上訴人  連乾良  
訴訟代理人  王永茂律師
被  上訴人  陳祥欽  
訴訟代理人  林心瀅律師

上列當事人間請求損害賠償事件，上訴人對於中華民國105年5月
16日臺灣臺北地方法院104年度重訴字第591號第一審判決提起上
訴，經最高法院發回更審，本院於110年3月31日言詞辯論終結，
判決如下：
    主      文
上訴駁回。
第二審訴訟費用由上訴人負擔。
    事實及理由
一、本件上訴人主張：被上訴人連乾良、陳祥欽於民國101年間
    分別擔任伊副總經理兼投資長、投資部協理，受伊委任處理
    投資業務，明知投資21年期以上國外金融債券，信用評等(
    下稱信評)須達「A-」以上等級，倘中華信用評等股份有限
    公司(下稱中華信評)評等為TWBBB (不含)以下，同一標的累
    計金額達新臺幣(下同)2億元以上時，應提送伊資金運用管
    理委員會(下稱資管會)審查，竟未盡善良管理人之注意義務
    ，於101年11月12日批核伊投資部提出向訴外人GC Securiti
    es Limited公司(下稱GC公司)購買由訴外人BBVA Global Ma
    rkets BV發行、信評等級「BBB-」、30年期可買回債券(下
    稱系爭債券)之「投資部國外固定收益商品投資建議書」(下
    稱系爭投資建議書)，且於交易前未送資管會審查，致伊以
    高於發行價(即每單位美金22.518833元)約16%之不合理價格
    (即每單位美金26.667012元)，以總價折合新臺幣為5億9,59
    7萬2,931元購入三批系爭債券，受有9,000萬元之價差損害
    等情，爰依公司法第23條第1項，民法第544條第1項、第184
    條第1項前段規定，求為命被上訴人各給付4,000萬元本息；
    被上訴人與葉佳瑛、蔡長軒其中任一人為清償者，其他人於
    其清償範圍內同免責任之判決(未繫屬本院者，不予贅述)。
二、被上訴人則以：系爭金融債券之保證銀行Banco Bilbao Viz
    caya Argentaria(下稱BBVA銀行)資產排名居全世界第33名
    ，符合上訴人於101年10月25日修正之固定收益商品投資操
    作辦法(下稱系爭操作辦法)第7條第2項第2款之除外規定，
    且國外信評機構認系爭債券之信評為BBB+，高於中華信評之
    TWBBB，自無提送資管會審查之必要。伊依被上訴人辦理投
    資國外有價證券之內規，以內部報酬率(Internal Rate of 
    Return，下稱IRR)評估換算購買系爭債券之合理價格，審核
    及建議上訴人投資，並無違反善良管理人之注意義務，況上
    訴人就系爭債券並未受有損害等語，資為抗辯。 
三、原審駁回上訴人前揭之訴，上訴人不服提起上訴，發回前本
    院為命被上訴人應各給付4,000萬元本息，被上訴人與葉佳
    瑛、蔡長軒其中任一人為清償者，他人於其清償範圍內同免
    責任之判決，經最高法院予以廢棄，發回本院更審。上訴聲
    明：(一)原判決關於駁回上訴人後開第二項之訴部份及該部
    分假執行之聲請，暨該部分訴訟費用之裁判均廢棄；(二)上
    開廢棄部分，被上訴人各應給付4,000萬元及均自104年6月1
    0日起至清償日，按年息百分之五計算之利息。(三)被上訴
    人與葉佳瑛、蔡長軒其中任一人為清償者，其他人於清償範
    圍內同免責任；(四)願供擔保請准宣告假執行。被上訴人答
    辯聲明：(一)上訴駁回：(二)如受不利判決，願供擔保請准
    宣告免為假執行。 
四、上訴人主張被上訴人於101年11月係分別擔任上訴人之副總
    經理兼投資長、投資部協理，渠等於101年11月12日在投資
    建議書批准購買系爭債券，上訴人嗣於101年11月27日付款
    予GC公司，以美金713萬2892.41元、573萬4207.58元、713
    萬2892.41元買入三批系爭債券，有上訴人之國外金融債買
    賣通知單、投資部國外固定收益商品投資建議書在卷可憑(
    見原審卷一第13-14頁、第23頁)，且為被上訴人所不爭執，
    堪可認定。上訴人主張被上訴人批核准予購入系爭債券未經
    資管會審查，且信用評等低於上訴人要求之標準，並以系爭
    債券之發行價格與買入價格之差額請求損害賠償，為被上訴
    人否認，並以前詞置辯。茲就爭點分別論述如下：
(一)系爭債券之信用評等不受限制，且交易系爭債券事前無須經
    資管會審查：　　 
　　⒈按購買21年以上之金融債，信用評等須為A-或以上；上述
      金融債若發行或保證銀行之資本或資產排名居全世界前50
      0名以內者，不在此限，有系爭操作辦法(101年10月25日
      公告，101年10月1日施行)第7條第2項第2款規定可憑(見
      原審卷一第133頁、第138頁)。經查，被上訴人係於101年
      11月12日批核准予購買系爭債券，系爭債券之交易日為10
      1年11月14日，交割日則分別為101年11月29日、30日，有
      國外金融債買賣通知單、上訴人投資部國外固定收益商品
      投資建議書等在卷可憑(見原審卷一第13-14、第23頁)，
      堪認上訴人交易系爭債券之規範，應以系爭操作辦法為據
      。而依系爭操作辦法上開規定，系爭債券之發行商或保證
      銀行若屬資本或資產排名居全世界前500名者，即無須受
      信用評等之限制，此情亦據證人即系爭操作辦法修訂時之
      法務部門主管陳曉鳴證稱：系爭操作辦法第7條第2項第2
      款規定，如發行或保證銀行排名世界前500名，信評就不
      需要考慮等語（見原審卷二第61頁背面)，堪可認定。準
      此，系爭債券之保證銀行BBVA係世界排名第33名之銀行，
      既為上訴人所不爭執(見原審卷一第142頁、本院卷第422
      頁)，則系爭債券自無信用評等之限制。至上訴人雖主張
      董事長葉佳瑛於101年10月1日批示修正投資操作辦法可放
      寬信用評等至A-，亦同時表示參酌風控之意見，仍應限制
      發行銀行之規模，可放寬至500名內，因此系爭債券應同
      時符合信用評等及發行銀行規模屬前500名之限制云云，
      惟系爭操作辦法既經上訴人公告並施行，系爭債券購買之
      流程有無違失，自應依循系爭操作辦法為判斷。況葉佳瑛
      之批示並未指明須同時符合信用評等及銀行規模為前500
      名內兩要件始可，自不得逾越系爭操作辦法之文義，而為
      規範所無之解釋，上訴人前開主張顯無理由。
　　⒉再審諸上訴人之分層授權表業務項目12⑸，關於國外有價證
      券(股票、受益憑證、公司債、金融債)之交易，同一標的
      累計金額等值美金2000萬元(不含)以上者，被上訴人僅有
      核轉權限，最終須由董事長核定，並無要求提送資管會審
      查(見本院卷第93頁)，則購買系爭債券自無提送資管會審
      查之必要。是上訴人主張依信用風險控管辦法暨分層授權
      表業務項目9⑹之規定，應經資管會審查云云(見原審卷一
      第30頁、本院前審卷一第41頁)，係錯誤引用關於國內證
      券之規範，要無可取。又上訴人主張資管會設置規則第3
      條第3項規定，資管會係負責審議授權層級超過投資部門
      督導主管之投資案及授信案件，系爭債券已超過投資相關
      部門督導主管權限，自應提送資管會云云，惟資管會設置
      規則僅在說明資管會之職掌範圍，至於是否提送資管會審
      查本應依分層授權表之規定，此參諸分層授權表附註：「
      交易金額超過新台幣一億元者，除本公司另有規定外須提
      報董事會，餘經第五屆第廿次臨時董事回核定通過依本授
      權表辦理」等語即明(見原審卷一第28頁背面)，是上訴人
      之前開主張顯屬無據，並無可採。
　　⒊綜上，被上訴人批核准予購買系爭債券既符合上訴人之分
      層授權表、投資操作辦法之規定，即無違反善良管理人之
      注意義務或有過失責任可言。
(二)上訴人未證明其受有損害：
　　⒈上訴人主張被上訴人批核准以高於發行價約16%之價格購入
      系爭債券，致上訴人受有高價買入之差額損害云云。經查
      ，證人即上訴人前投資部研究員張暐德(原名張資北)證稱
      ：系爭債券系由伊負責採購，當時被上訴人連乾良僅告稱
      伊買入系爭債券，價格則係由對方報價後，經伊與同事討
      論認為價格合理，始上簽購買，伊當初係將GC公司報價寫
      在簽呈上，並未附上價格參考資料，協理、副總、總經理
      、董事長均未詢問伊價格如何得來；當時市場利率偏低，
      主要考量為投資標的沒有違約風險，所以才選擇零息債券
      ，伊有與固定收益同事聊過，該同事也認為系爭債券可行
      ，所以伊才做出投資建議書，伊在投資建議書上寫價格應
      屬合理，係依據市場指標利率認為系爭債券之收益率合理
      ，而債券之價格係依照收益率去推算，有公式可以推算，
      當時係固定收益部門同事幫伊計算，再回覆伊採購價格合
      理；就主管建議之債券，投資部門會提出自己之研究意見
      ，本案債券有經過固定收益部門同事研究，認為違約機率
      不高，且可穩定配息、收息，沒有理由不投資，當時並未
      看過系爭債券之公開說明書等語(見本院卷第300-304頁)
      ；證人即上訴人前員工張甘美證稱：伊本負責國外投資之
      帳務部分，後來因人員重組，所以有負責下單，伊下單購
      買系爭債券係依據投資建議書，因交易內容屬於零息債券
      ，在市場上尚未發行，所以無從詢價，伊係依據張資北所
      載價格去下單；系爭債券係無活絡市場之債券，一沒有辦
      法詢價，就是依據張資北所記載價格去下單，26.667012
      元之價格係依據IRR(按指投資報酬率)4.616%去計算出來
      等語(見本院卷第324-327頁)，堪認被上訴人於101年11月
      12日批准買入系爭債券時，系爭債券尚未發行，非但無從
      詢價，亦不存在發行價格，且買價係由投資部同事經計算
      後認定合理，始給予建議之價格，再由交易人員依投資建
      議書所載價格下單買入。則被上訴人依投資部人員計算後
      之建議價格批准購買系爭債券，上訴人難謂受有損害。至
      上訴人雖主張101年11月14日已公告發行價格云云，惟英
      商路透股份有限公司臺灣分公司已函覆表示其公司提供之
      發行價格美元22.518833元，係由債券發行之公開說明書
      所提供(見本院前審卷一第119頁)，而依該公司電腦資料
      顯示系爭債券係於101年12月10日始提供募集說明書，發
      行日期分別為101年11月29日、30日(見原審卷一第31-32
      頁)，即系爭債券之交割日期(見原審卷一第13-14頁)，堪
      認被上訴人於101年11月12日批核依系爭投資建議書所載
      價格購買系爭債券時，系爭債券確實尚未發行，亦無發行
      價格。再參以證人張甘美證稱係依照系爭投資建議書所載
      價格向GC公司下單已如前述，則證人張甘美於101年11月1
      4日實際進行交易時(見原審卷一第13-14頁)，自無需再經
      由被上訴人簽核批准，亦無需再為詢價。是上訴人以行為
      後始公告之發行價格，據以主張上訴人行為時受有損害云
      云，並無可採。
　　⒉又系爭債券為零息債券，債券到期後係以面額償還(見本院卷第477頁)，而上訴人以低於面額之價格取得系爭債券，債券面額與買價之差額即為上訴人之獲利，屬保本之商品，今系爭債券既未到期，發行商是否有違約情形，猶未可知，上訴人實際並無受有損害。況上訴人並未證明被上訴人101年11月12日所批准購買系爭債券之價格顯不合理，而上訴人主張之發行價格乃為交割日之價格，係交易後之價格，自無得據以認定被上訴人核准購買系爭債券使公司受有損害。　
五、綜上所述，上訴人依公司法第23條第1項，民法第544條第1
    項、第184條第1項前段規定，求為命被上訴人各給付4,000
    萬元本息；被上訴人與葉佳瑛、蔡長軒其中任一人為清償者
    ，其他人於其清償範圍內同免責任之判決，非屬正當，不應
    准許。從而原審所為上訴人敗訴之判決，並無不合。上訴意
    旨指摘原判決不當，求予廢棄改判，為無理由，應駁回其上
    訴。
六、本件事證已臻明確，兩造其餘之攻擊或防禦方法及所用之證
    據，經本院斟酌後，認為均不足以影響本判決之結果，爰不
    逐一論列，附此敘明。
七、據上論結，本件上訴為無理由，判決如主文。
中　　華　　民　　國　　110 　年　　4 　　月　　21　　日
                  民事第五庭    
                        審判長法  官  賴劍毅
                              法  官  陳君鳳
                              法  官  楊雅清
正本係照原本作成。
如不服本判決，應於收受送達後20日內向本院提出上訴書狀，其
未表明上訴理由者，應於提出上訴後20日內向本院補提理由書狀
（均須按他造當事人之人數附繕本）上訴時應提出委任律師或具
有律師資格之人之委任狀；委任有律師資格者，另應附具律師資
格證書及釋明委任人與受任人有民事訴訟法第466 條之1第1項但
書或第2項所定關係之釋明文書影本。
中　　華　　民　　國　　110 　年　　4 　　月　　23　　日
　　　　　　　　　　　　    　書記官  陳惠娟